ACORDAO-COMPLETO-2350022

ACÓRDÃO 2180/2019 ATA 35/2019 - PLENÁRIO

VISTOS, relatados e discutidos estes autos de relatório de consolidação de Fiscalização de Orientação Centralizada (FOC) com o tema de obras paralisadas das áreas de saúde, educação e saneamento na região Nordeste;
ACORDAM os Ministros do Tribunal de Contas da União, reunidos em sessão do Plenário, ante as razões expostas pelo Relator, em:
9.1. recomendar ao Ministério da Economia, com fulcro no art. 250, inciso III, do Regimento Interno do TCU, que avalie a conveniência e a oportunidade de incorporar em manuais, cartilhas ou treinamentos no âmbito da Plataforma +Brasil os seguintes aspectos relacionados a obras e serviços de engenharia executados por meio da transferência de recursos federais:
9.1.1. orientação aos órgãos concedentes acerca da necessidade de avaliação do grau de responsabilidade do agente que for designado como fiscal de contrato quando constatado dano ao erário decorrente de falha na fiscalização;
9.1.2. orientação aos órgãos concedentes acerca da necessidade de avaliação do grau de responsabilidade do gestor da entidade convenente bem como de seu eventual sucessor quando constatado dano ao erário decorrente da omissão quanto à adoção de providências (administrativas e/ou judiciais) tempestivas em desfavor de empresa contratada que venha a abandonar a execução do contrato firmado ou o execute em desconformidade com as especificações previstas;
9.1.3. orientação às entidades convenentes para que informem ao poder concedente, antes do início das obras ou quando da substituição de fiscais, e nas prestações de contas, os nomes dos fiscais de obras ou, se for o caso, das empresas contratadas para fiscalização, com a respectiva Anotação de responsabilidade Técnica (ART) junto ao Conselho Regional de Engenharia e Agronomia (CREA) ;
9.1.4. orientação às comissões de licitação e às autoridades superiores quanto à necessidade de se certificarem da autenticidade e da idoneidade da documentação de habilitação apresentada, bem como da própria existência real das empresas licitantes ou, ao menos, daquela que será contratada, adotando procedimentos tais como: certificar a autenticidade e a idoneidade dos documentos apresentados junto aos órgãos emissores, seja no site da instituição, seja por meio de diligência (telefone, e-mail ou correspondência) ; averiguar a existência real das empresas nos endereços informados, seja por meio de visita in loco, quando se mostrar viável, ou por meio da utilização de programas que permitem que os usuários tenham vistas panorâmicas e vejam fotos locais ao nível do solo;
9.1.5. orientação às entidades convenentes quanto à necessidade de exigir das empresas executoras de obras, antes da realização de cada pagamento, documentos que comprovem que a empresa contratada é quem está executando a obra, a exemplo de: GFIP relativa a recolhimentos trabalhistas e previdenciários sobre a folha de empregados vinculados à obra pactuada, do mês anterior ao pagamento; e cadastro do empreendimento junto ao INSS (CEI) , relacionando nominalmente os funcionários que estiverem atrelados à execução dos serviços;
9.1.6. orientação aos órgãos concedentes, considerando a inteligência do art. 45 da Lei Complementar 101/2000, Lei de Responsabilidade Fiscal, para que, quando da celebração de novos instrumentos de transferência com municípios, verifiquem a existência de obras inacabadas executadas por meio de instrumentos de transferência anteriormente celebrados com o mesmo município e com objeto semelhante, que tenham condições de viabilidade técnica e econômica de serem concluídas, priorizando a celebração de novos ajustes que tenham como finalidade a conclusão de tais obras, excetuando-se os casos para os quais sejam apresentadas justificativas que comprovem a necessidade, a viabilidade e a oportunidade de nova obra em detrimento da conclusão da obra inacabada;
9.2. dar ciência deste Acórdão à Secretaria Geral de Controle Externo do TCU a fim de que avalie a conveniência e a oportunidade de incorporar as tipologias de risco adotadas nesta FOC para a seleção de futuros objetos de controle.

Relatório de consolidação de Fiscalização de Orientação Centralizada (FOC) em obras paralisadas das áreas de saúde, educação e saneamento, na região Nordeste.

Caixa Econômica Federal; Fundo Nacional de Desenvolvimento da Educação (FNDE); Fundação Nacional de Saúde (Funasa); e Ministério da Economia.

3. Interessados/Responsáveis: não há.

13.1. Ministros presentes: Ana Arraes (na Presidência), Benjamin Zymler, Augusto Nardes, Raimundo Carreiro e Bruno Dantas (Relator).
13.2. Ministros-Substitutos convocados: Augusto Sherman Cavalcanti e Marcos Bemquerer Costa.
13.3. Ministros-Substitutos presentes: André Luís de Carvalho e Weder de Oliveira.

BRUNO DANTAS

Trata-se de relatório de consolidação de Fiscalização de Orientação Centralizada (FOC) com o tema de obras paralisadas no Nordeste, realizada com vistas a verificar a regularidade de transferências voluntárias que custearam obras públicas nas áreas de saúde, educação e saneamento. Com esse objetivo, examinaram-se 31 transferências voluntárias em 8 unidades federativas, por meio de auditorias de conformidade, no âmbito dos processos listados a seguir:
TC Processo 032.227/2017-5 (Fiscalis 468/2017) : 5 instrumentos de transferência em Alagoas;
TC Processo 033.115/2017-6 (Fiscalis 489/2017) : 3 instrumentos de transferência na Bahia;
TC Processo 032.859/2017-1 (Fiscalis 483/2017) : 3 instrumentos de transferência no Ceará;
TC Processo 032.225/2017-2 (Fiscalis 466/2017) : 5 instrumentos de transferência no Maranhão;
TC Processo 023.614/2017-0 (Fiscalis 335/2017) : 5 instrumentos de transferência na Paraíba;
TC Processo 032.245/2017-3 (Fiscalis 467/2017) : 3 instrumentos de transferência no Piauí;
TC Processo 032.950/2017-9 (Fiscalis 486/2017) : 3 instrumentos de transferência no Rio Grande do Norte;
TC Processo 032.447/2017-5 (Fiscalis 479/2017) : 4 instrumentos de transferência em Sergipe;
2.	Transcrevo a seguir, com os ajustes necessários, o relatório elaborado pela secretaria responsável pela consolidação das auditorias (peça 12) , que contou com a anuência do corpo diretivo da unidade (peças 13-14) :
“II. Introdução
II.1. Deliberação que originou o trabalho
3. A presente ação de controle foi autorizada, inicialmente, por meio do Despacho de 30/08/2016 (TC Processo 014.698/2016-1) e, posteriormente, do Despacho de 7/6/2017 (TC Processo 002.959/2017-8) , ambos do Min. Bruno Dantas.
4. O TC Processo 002.959/2017-8 trata de Relatório de Levantamento da Secretaria de Controle Externo do Tribunal de Contas da União no Estado da Paraíba (Secex-PB) , que detectou alto risco de paralisação de obras, de movimentação financeira indevida e de contratação de empresas de fachada na execução de 188 ajustes relativos a transferências voluntárias realizadas a municípios dos nove estados nordestinos.
 (...) 
II.2. Visão Geral do Objeto
II.2. 
II.2.1. Objeto da fiscalização
30. No âmbito desta FOC, foram examinadas 31 transferências voluntárias, relacionadas no Apêndice ‘A’.
II.3. Objetivo e questões de auditoria
31. Como objetivo principal, o presente trabalho se propôs a auditar a regularidade da execução de transferências voluntárias (TVs) relativas a obras, com base em modelo de análise de risco utilizado pela Secex-PB, no qual se levantou amostra contendo obras com indícios de paralisação, movimentação indevida e/ou contratação de empresas de fachada. Logo, a matriz padrão da fiscalização, elaborada por esta Unidade, conteve as seguintes questões de auditoria:
Tabela 5: Questões de auditoria e possíveis achados
	QUESTÕES DE AUDITORIA
	POSSÍVEIS ACHADOS

	1- Há atraso na execução física da obra?
	A.1.1 Obra paralisada.
A.1.2 Obra em ritmo lento.

	2- Houve contratação de empresa de fachada?
	A.2.1 Contratação de Empresa de Fachada.
A.2.2 Pagamentos à Empresa de Fachada.
A.2.3. Fraude ou direcionamento da licitação.

	3- Há irregularidade na execução financeira?
	A.3.1 Movimentação de recursos fora da conta específica do convênio;
A.3.2 Retiradas da conta bancária sem comprovação da despesa;
A.3.3 Ausência de depósito/prestação da contrapartida;
A.3.4 Pagamentos estranhos à finalidade do convênio;
A.3.5 Pagamentos vedados pela legislação.

	4- Há descompasso entre a execução física e a execução financeira do ajuste?
	A.4.1 Pagamento Antecipado;
A.4.2 Superfaturamento.

	5- A fiscalização e o acompanhamento da obra foram adequados?
	A.5.1 Fiscalização e Acompanhamento Deficiente por parte da prefeitura.
A.5.2 Ausência de designação formal de fiscal de contrato.
A.5.3 Ausência de fiscalização e acompanhamento por parte da prefeitura.
A.5.4 Fiscalização e acompanhamento deficiente por parte da entidade concedente.
A.5.5 Ausência de fiscalização e acompanhamento por parte da entidade concedente.

Fonte: Secex-PB
32. Para fins desse trabalho, adotaram-se os seguintes conceitos:
a) obras paralisadas: aquelas que, além de atraso no cronograma de execução-físico financeiro, apresentavam indicativos de não estarem sendo executadas (ausência de homens trabalhando, não observância de máquinas sendo utilizadas, sinais de abandono - como ferrugem, lixo, depredação, etc) ;
b) obras em ritmo lento: aquelas que, apesar de atraso no cronograma de execução-físico financeiro, apresentavam indícios de estarem sendo executadas (homens trabalhando, máquinas sendo utilizadas, etc) .
II.4. Metodologia utilizada
33. Os trabalhos foram realizados em conformidade com as Normas de Auditoria do Tribunal de Contas da União (Portaria-TCU 280, de 8 de dezembro de 2010, alterada pela Portaria-TCU 168 de 30 de junho de 2011) , com os Padrões de Auditoria de Conformidade estabelecidos pelo TCU (Portaria-Segecex 26 de 19 de outubro de 2009) e com as Orientações para Fiscalizações de Orientação Centralizada (Portaria-Adplan 2, de 23 de agosto de 2010) .
34. Inicialmente, na fase de planejamento dos trabalhos, foi realizada fiscalização-piloto no estado da Paraíba (TC Processo 023.614/2017-0) , período de 21/8/2017 e 3/11/2017. Essa fiscalização serviu de base para os trabalhos realizados nos demais estados.
35. No planejamento da fiscalização-piloto, foi elaborada matriz de planejamento pela Secex-PB, na qual constaram as questões de auditoria a serem respondidas, os procedimentos a serem executados e os possíveis achados deles decorrentes. Nesse momento, também foram elaborados os papéis de trabalho a serem utilizados na execução da fiscalização.
36. Após a execução da fiscalização-piloto, a Secex-PB realizou workshop, nos dias 20 e 21 de novembro de 2017, que contou com a participação de um servidor de cada uma das unidades estaduais participantes. Nesse evento, foram discutidas melhorias nos papéis de trabalho utilizados na fiscalização-piloto. Ao final do workshop, foram disponibilizados aos auditores das demais unidades os documentos padronizados que seriam utilizados nas auditorias de cada estado. Com esses papéis, as Secex estaduais realizaram suas fiscalizações, entre 1/12/2017 e 14/3/2018.
37. A escolha dos municípios e das obras auditados em cada estado foi realizada a partir de amostra inicialmente confeccionada no âmbito do Relatório de Levantamento (TC Processo 002.959/2017-8) , sendo o resultado da extração de dados e do cruzamento de diversas bases de dados mantidas por órgãos e entidades federais, a exemplo do Siafi e Siconv. Essa amostra, posteriormente, foi acrescida (pela equipe da fiscalização consolidadora) de informações obtidas no sistema Simec do FNDE, pelas razões expostas no item ‘limitações inerentes à auditoria’.
38. Quanto às amostras utilizadas por cada Secex estadual, cabe relatar que:
a) inicialmente, foram disponibilizados pela Secex-PB dois grupos de pré-amostras: Grupo 1 e Grupo 2;
b) o grupo 1 da pré-amostra, realizado a partir de metodologia de análise de riscos utilizada no TC Processo 002.959/2017-8, teve como elementos as obras com indícios de paralisação, de movimentação indevida e de contratação de empresas de fachada;
c) o grupo 2 da pré-amostra, também elaborado pela Secex-PB, foi produzido a partir de dados retirados do sítio eletrônico do sistema Simec do FNDE (Simec Obras) , em agosto de 2017, sobre obras com indícios de paralisação ou execução lenta;
d) foram selecionadas, em cada estado, 6 obras (obrigatoriamente 2 obras do grupo 1, e 2 obras do grupo 2; e 2 obras do grupo 1 ou 2, a critério da Secex) utilizando como critérios as obras paralisadas que apresentassem indícios mais relevantes da ocorrência de contratação de empresas fantasmas ou movimentação financeira atípica e convênios mais recentes, alguns inclusive ainda vigentes, de modo que fosse possível fazer uma intervenção no sentido da conclusão das obras;
e) para essas 6 obras, foram solicitados documentos aos municípios; após recebimento e análise dos documentos, foi escolhida a amostra final de, pelo menos, 3 obras (1 do grupo 1, 1 do grupo 2, e 1 de um desses dois grupos, a critério da equipe de auditoria regional) , que foram visitadas. Além dos critérios indicados acima, utilizou-se também como critério a distância entre eles e a sede da Secex, para que fosse possível a realização do trabalho no tempo programado.
39. Por fim, cabe registrar que as principais técnicas empregadas na fiscalização foram a inspeção física, exame documental, circularização, entrevista, indagação escrita, extração eletrônica de dados e cruzamento eletrônico de dados.
II.5. Limitações inerentes à fiscalização
40. Para o presente trabalho, alguns pontos devem ser registrados a título de limitações de auditoria. O primeiro deles refere-se à amostra originalmente confeccionada, a qual foi resultado da extração de informações e do cruzamento de diversas bases de dados mantidas por órgãos e entidades federais, a exemplo do Siafi e do Siconv. Ocorre que muitas obras não se encontram ali inseridas, a exemplo daquelas financiadas com recursos do FNDE, como creches e quadras. Do mesmo modo, nem todas as avenças celebradas estão cadastradas nos ditos sistemas, sendo que estes não se comunicam entre si, nem muito menos com outros, a exemplo do Simec (mantido pelo FNDE) e do Sismoc (mantido pela Funasa) . Além disso, as bases existentes possuem formatações distintas, o que dificulta o tratamento dos dados.
41. Por essa razão, a amostra inicialmente produzida não continha convênios cujo objeto fosse a execução, por exemplo, de unidades escolares, fato que resultou na necessidade de a equipe de auditoria realizar ajustes, principalmente no sentido de realizar pesquisa no Simec, tendo por objetivo selecionar obras que, originalmente, não faziam parte da listagem disponível para consulta.
42. Ante as limitações acima mencionadas, cabe relatar que a presente análise não permite inferência estatística, uma vez que não foram adotados métodos de amostragem probabilística para a seleção dos convênios a serem fiscalizados.
43. Registre-se que, embora o mencionado problema de falta de comunicação de sistemas informacionais acerca de transferências voluntárias tenha reflexos nesta auditoria, não faz parte do seu objeto, razão pela qual não foi tratado neste relatório. Contudo, cabe ressaltar que o tema foi abordado no processo de Relatório de Levantamento (TC Processo 002.959/2017-8) da Secex-PB, oportunidade na qual se verificou que este tribunal já se debruçou sobre essa questão. No Acórdão 1188/2007-TCU-Plenário (TC Processo 012.667/2006-4) de relatoria do Exmo. Ministro Valmir Campelo, foi determinado ao Ministério do Planejamento, Orçamento e Gestão que implementasse um sistema de informações para registro de dados das obras públicas executadas com recursos federais.
44. Outro ponto que necessita ser registrado é o acesso a alguns sistemas, notadamente o Simec. A consulta pública apresenta dados limitados, ao passo que o acesso completo requer senha, a qual não é liberada pelo FNDE. Tal obstáculo teve como resultado o envio de ofício à entidade, por meio do qual foram solicitados documentos e informações que poderiam ter sido obtidos diretamente no sistema, gerando, mais uma vez, perda de tempo e acréscimo de tarefas a serem executadas pela equipe de fiscalização.
45. Registre-se que nem todas as unidades participantes da FOC tiveram a mesma facilidade de acesso a dados oriundos de órgãos estaduais, de modo que houve desnivelamento de informações entre essas Secex estaduais.
46. Por fim, também cabe registrar como limitação a morosidade das prefeituras, da Caixa e do próprio FNDE em responder às demandas das equipes, o que prejudicou o andamento dos trabalhos e afetou o cronograma inicialmente acordado.
II.6. Volume de recursos fiscalizados
47. O volume de recursos fiscalizados nas auditorias integrantes desta FOC alcançou o montante de R$ 44.950.494,75 (valor total previsto das transferências voluntárias) .
II.7. Benefícios estimados da fiscalização
48. Entre os benefícios estimados desta fiscalização pode-se mencionar a recomendação para aprimoramento de normas, visando regularizar as situações de paralisações de obras e de evitar que situações de paralisação de obras, bem como de outras falhas observadas ocorram no futuro. Essas recomendações podem ter como consequência a melhoria dos resultados de programas e ações governamentais, possibilitando que empreendimentos ora paralisados sejam concluídos e possam ser utilizados no benefício da população dos municípios; outro benefício consequentemente gerado é a melhoria de processos de trabalho de órgãos concedentes de recursos, visto que as medidas tomadas podem evitar futuras paralisações de obras e pagamentos a empresas de fachadas, realizados com recursos de transferências voluntárias.
III. Resultado da Fiscalização
III.1. Consolidação dos achados de auditoria.
49. Concluídos os trabalhos da fiscalização piloto (Secex-PB) e das demais unidades regionais participantes, verificou-se que os principais achados constatados são os elencados na tabela abaixo apresentada. As evidências dos achados constam dos respectivos relatórios individuais de cada regional.
Tabela 6: Principais achados verificados, por estado, e percentual de ocorrência por TV
	Tipos de achado
	Unidades onde o achado foi constatado
	Número de TV em que ocorreu
	% de ocorrência dos achados em relação às TV*

	Obras paralisadas.
	PB, AL, CE, PI, MA, RN e SE
	27
	87,09%

	Contratação e pagamentos de empresa com indicativos de ser de fachada.
	MA, PB, PI
	7
	22,80%

	Pagamento antecipado.
	MA, RN
	6
	19,35%

	Retirada de contas bancárias sem comprovação de despesas
	MA
	4
	12,90%

	Descompasso entre a execução física e a execução financeira do ajuste.
	PB, AL
	4
	12,90%

	Obras em ritmo lento.
	BA, CE, SE
	4
	12,90%

	Pagamentos indevidos (vedados ou estranhos à finalidade do contrato) .
	SE, MA
	4
	12,90%

	Falta de exigência de garantia contratual.
	SE
	3
	9,67%

	Superfaturamento decorrente de pagamento por serviço não executado.
	SE
	2
	6,45%

	Licitação iniciada sem projeto básico.
	BA
	1
	3,22%

	Ausência de designação formal do fiscal de contrato.
	RN
	1
	3,22%

Fonte: Tabelas de achados constatados pelos estados
*Nota: Foi considerado como 100% o total de 31 transferências voluntárias
50. Observa-se que o achado mais comum foi a ocorrência de ‘obras paralisadas’ (27 ocorrências) , seguida de ‘Contratação e pagamentos de empresa com indicativos de ser de fachada’ (7 ocorrências) e da constatação de ‘Pagamento antecipado’ (6 transferências voluntárias) . Houve ainda 4 casos para cada uma das seguintes irregularidades: ‘Retirada de contas bancárias sem comprovação de despesas’, ‘Obras em ritmo lento’, ‘Pagamentos indevidos’ e ‘Descompasso entre a execução física e a execução financeira do ajuste’. Ressaltando que ‘Pagamento antecipado’, ‘Descompasso entre a execução física e a execução financeira do ajuste’, ‘Pagamentos indevidos’ e ‘Superfaturamento decorrente de pagamento por serviço não executado’ podem se referir a mesma irregularidade, qual seja, ‘pagamento por serviços não executados’.
III.2. Considerações finais sobre o resultado
III.2.1. Adesão dos resultados aos riscos previstos
51. Conforme pode ser atestado no Apêndice ‘B’, verifica-se que os riscos apontados nas amostras tiveram o seguinte nível de confirmação:
Tabela 7: Adesão dos resultados aos riscos previstos 
	Risco
	Número de Amostras
	Número de Confirmações
	% de Confirmação dos riscos

	Obras em ritmo lento
	1
	1
	100%

	Obras paralisadas
	29
	25
	86,20%

	Contratação e pagamentos de empresa com indicativos de ser de fachada.
	19
	7
	36,84%

	Movimentação financeira indevida
	11
	2
	18,18%

Fonte: Apêndice ‘B’ desse relatório.
52. Nota-se a alta adesão dos resultados encontrados nas fiscalizações aos riscos de ‘Obras paralisadas’ e ‘Obras em ritmo lento’. Inclusive no caso do risco de ‘Obras paralisadas’, embora não se tenha confirmado em 100% das obras, cabe relatar que as 4 obras dessa amostra que não estavam paralisadas apresentaram ‘ritmo lento’ indicando grande proximidade entre a realidade e o risco detectado.
53. O risco ‘Contratação e pagamentos de empresa com indicativos de ser de fachada’ confirmou-se em 36,84% das transferências da amostra a que se referiu. Contudo, essa adesão poderia ter sido mais alta, visto que nem todos os oito estados envolvidos na FOC tiveram acesso pleno a informações oriundos de órgãos estaduais, com base em acordos de cooperação.
54. Sendo assim, quando comparados os resultados da fiscalização com o planejamento efetuado, observa-se que, em linhas gerais, os riscos se materializaram. De fato, as obras fiscalizadas encontravam-se paralisadas ou em ritmo lento, tendo como causa, dentre outras, a contratação de empresas de fachada.
55. Já o risco ‘Movimentação financeira indevida’, detectado no grupo 1 da pré-amostra, teve baixa confirmação (18,18%) . Entretanto, cabe relatar que das obras do grupo 2 da pré-amostra, onde não havia sido levantado esse risco, também foram constatadas movimentações financeiras indevidas, classificadas na tabela acima nas irregularidades de ‘Pagamento antecipado’, de ‘Retirada de contas bancárias sem comprovação de despesas’, de ‘Descompasso entre a execução física e a execução financeira do ajuste’, ‘Pagamentos indevidos’ e de ‘Superfaturamento decorrente de pagamento por serviço não executado’.
III.2.2. Principais causas observadas para os achados mais recorrentes: ‘obra paralisada’ e ‘ritmo lento’
56. Uma vez conhecidos os achados detectados, cumpre apontar as principais causas levantadas para as irregularidades mais recorrentes (>80%) , o de obra paralisada e o de obra em ritmo lento, conforme apurado nos relatórios das unidades participantes da FOC (vide Apêndice C) . Para esses dois achados, as causas basicamente foram as mesmas.
57. Constatou-se como principal razão a deficiência da fiscalização por parte das prefeituras contratantes e também das entidades concedentes. No que se refere aos fiscais designados pelos municípios, observou-se que sua atuação não impediu que diversas falhas e irregularidades fossem cometidas, a exemplo da aplicação de concreto com aparente má qualidade, e de ferragens e estruturas metálicas que rapidamente se oxidaram, fato que se mostra impensável para uma obra ainda em fase de execução.
58. Ainda em relação à fiscalização por parte das prefeituras, verificou-se que estas, em caso de desistência da execução das obras por parte das contratadas, com raras exceções, não adotaram qualquer providência mais efetiva em desfavor das empresas, a exemplo de aplicação de sanções administrativas como multa e/ou declaração de inidoneidade, ou mesmo ingresso no Judiciário com ações de ressarcimento pelos danos causados ou de obrigação de fazer, para concluir os serviços ou corrigir defeitos. Tal omissão contribuiu decisivamente para a situação de absoluto abandono observado na maior parte das obras vistoriadas pelas respectivas equipes de auditoria da presente fiscalização centralizada.
59. Prosseguindo, outra importante causa deve ser aqui mencionada, qual seja, a contratação de empresas que apresentam indícios de serem ‘fantasmas’ ou instrumentárias. A título de exemplo, no estado da Paraíba, verificou-se caso de empresa que, à época da execução das obras, não possuía sequer empregados cadastrados na Rais, sendo desnecessário lembrar que o esperado é que a contratada possua funcionários em número suficiente para a prestação dos serviços acordados. Obviamente, a contratação de empresa em tal condição eleva consideravelmente a possibilidade de ocorrência de falhas e irregularidades diversas, inclusive a inexecução do objeto.
60. Outras causas com menor incidência foram: deflagração de licitação sem projeto básico, não comprovação da titularidade do terreno pelo município e execução dos serviços em desconformidade com as especificações previstas.
III.3. Principais medidas sugeridas
61. Inicialmente, ressalte-se que, nos relatórios individuais de cada Unidade Técnica, foram feitas propostas de determinações, quando cabíveis, entre outras medidas, no que se refere, exclusivamente, às 31 obras objetos das oitos fiscalizações, tudo conforme o art. 5º da Portaria Segecex 13/2011. As propostas de determinações visam, sobretudo, a retomada dessas obras e a responsabilização por danos ao erário.
62. No contexto do presente relatório consolidador, tendo em vista os principais achados verificados e suas causas, considera-se pertinente a expedição de recomendação aos ministérios responsáveis pela elaboração de normas infra legais referentes a convênios e instrumentos congêneres (Ministério da Fazenda, Ministério do Planejamento, Desenvolvimento e Gestão, e Ministério da Transparência e Controladoria-Geral da União) no sentido de que avaliem possíveis alterações na instrução normativa que regulamenta convênios (atualmente a Portaria Interministerial 424, de 30 de Dezembro de 2016) , observado o princípio da legalidade, visando garantir eficiência à gestão de recursos públicos (art. 37, caput, da Constituição Federal) , evitar a paralisação de obras, e tratar o estoque de obras paralisadas. Essa recomendação também contempla possíveis alterações no Siconv, visando adaptá-lo às mudanças normativas mencionadas.
63. A proposta de recomendação se coaduna com o contexto do presente trabalho, que, ao tempo que pôde avaliar a existência de problema recorrente de obras paralisadas ou em ritmo lento e com causas comuns na região Nordeste, não se ateve a avaliar todo o universo de obras do país, ou mesmo uma amostra estatística desse universo, situação que torna pouco propícia a prolação de determinação, visto que, muitas variáveis acerca dos processos de trabalho que envolvem a transferência voluntária de recursos federais para a realização de obras podem ser melhor avaliadas nos próprios ministérios.
64. Além disso, conforme art. 5º, § 1º, da Portaria Segecex 13/2011:
‘as propostas com escopo mais amplo devem ser encaminhadas à unidade técnica que possui em sua clientela o órgão central, acompanhadas da documentação pertinente, para avaliação da oportunidade e conveniência de incluí-las em processo de contas ou de tratá-las em processo autuado especificamente para a questão.’
65. Em relação a essa questão, está sendo planejada, consoante determinada no item 9.2.2 do Acórdão 2451/2017-TCU-Plenário, para o próximo plano de ação da Segecex, fiscalização de âmbito nacional com o objeto de obras paralisadas, a ser executada pela Coordenação de Infraestrutura (Coinfra) do TCU.
66. Por outro lado, a presente FOC não só pode contribuir para essa futura fiscalização, como também se entende que as eventuais deliberações que o TCU vier a tomar com base neste trabalho podem ser de grande valia para se iniciar, antes mesmo da conclusão de qualquer nova ação de controle, a transformação dos processos de trabalho com o objetivo de minimizar a ocorrência dessas irregularidades.
67. Sobre isso, importante registrar ainda que, em que pese os objetos de fiscalização serem semelhantes, o atual trabalho teve como um dos principais objetivos verificar a ocorrência de fraude e corrupção em transferências voluntárias que custearam obras públicas paralisadas no Nordeste. Mais específico, portanto, ao que foi consignado no Acórdão 2451/2017-TCU-Plenário.
III.3.1 Causas verificadas para ‘obra paralisada’ e medidas propostas
68. Mostra-se necessária a tomada de medidas para mitigar os riscos envolvidos nas causas observadas para obras paralisadas, evitando que as mesmas ocorrências sejam observadas nas futuras transferências voluntárias.
69. O primeiro ponto a ser tratado refere-se à deficiência na fiscalização. Sobre o tema, a principal proposta consiste em recomendação de alteração normativa, de forma que haja previsão explícita acerca da responsabilidade do agente público (ou privado) que for designado como fiscal de contrato, inclusive com a previsão de sua inserção no rol de responsáveis solidários por eventual dano causado ao erário decorrente, entre outras causas, de falha na fiscalização.
70. Ainda sobre este primeiro ponto, mostra-se necessário propor medida no sentido de exigir do gestor municipal, bem como de seu eventual sucessor, a adoção de providências tempestivas em desfavor da empresa contratada que, porventura, venha a abandonar a execução do contrato firmado, ou o execute em desconformidade com as especificações previstas, também sob pena de responsabilidade solidária.
71. Sabe-se que já existe previsão legal para aplicação de sanções administrativas, a exemplo de multa e declaração de inidoneidade. Do mesmo modo, desnecessário lembrar que a via judicial também se encontra à disposição do gestor público.
72. Contudo, conforme constatado no curso da fiscalização empreendida, poucos são os gestores que efetivamente aplicaram algum tipo de sanção contra as empresas pela inexecução do objeto pactuado ou descumprimento de outras condições contratuais. O mesmo pode ser dito em relação aos casos em que as obras vistoriadas haviam sido abandonadas na administração anterior.
73. Assim, sugere-se modificação normativa de forma que haja previsão explícita acerca da responsabilidade solidária do gestor público, bem como de seu sucessor, por eventual dano causado ao erário, em caso de omissão quanto à comprovação da efetiva adoção de medidas para aplicação de sanções contra o particular contratado que não tenha executado o contrato celebrado, a exemplo de aplicação de multa e declaração de inidoneidade para licitar e contratar com a Administração. Tais medidas deverão compreender, inclusive, a impetração de ação judicial pleiteando o ressarcimento dos prejuízos advindos da inexecução do contrato firmado e/ou obrigação de fazer, no sentido de concluir a obra ou corrigir vícios.
74. Em adição, propõe-se, com o objeto de facilitar a identificação e a própria responsabilização, pelo TCU, nos processos que tramitem nesta Corte, que haja previsão normativa que obrigue a inserção no Siconv, antes do início das obras ou quando da substituição de fiscais, e nas prestações de contas, pelas prefeituras, dos nomes do (s) fiscal (is) de obras e, se for o caso, da (s) empresa (s) contratada (s) para fiscalização, e os respectivos números de seus registros no Conselho Regional de Engenharia e Arquitetura (CREA) . Essa medida facilitará, também, a fiscalização por parte dos órgãos de controle, possibilitando a geração de metadados nesse sistema, que permita extração de todos os nomes de fiscais de obras dos convênios em execução.
75. O segundo ponto a ser tratado refere-se à contratação de empresas fantasmas. Como visto, é ocorrência que aparece de forma corriqueira nas contratações públicas e necessita, portanto, de resposta à altura. A abordagem do tema compreenderá a licitação/contratação e, posteriormente, a fase de pagamento pelos serviços prestados.
76. Na fase de licitação, mostra-se necessária a adoção de cuidados adicionais na verificação da autenticidade e idoneidade da documentação de habilitação, especialmente da empresa que será contratada, tendo em vista a expressiva ocorrência de abandono das obras por parte de empresas que, quando investigadas, mostram-se carregadas de sérios indícios de serem fantasmas.
77. Incluir novas exigências para habilitação das interessadas na licitação parece necessitar de alteração legislativa, especialmente da Lei 8.666/93. Além disso, talvez não seja a medida mais efetiva, já que o modus operandi, nesses casos, é a apresentação de documentação inidônea. Ou seja, novas exigências iriam resultar na falsificação de novos documentos.
78. A medida mais efetiva parece ser a Administração Pública adotar procedimentos para se certificar da autenticidade e idoneidade da documentação apresentada, especialmente por meio de diligência, já prevista na Lei 8.666/93 (art. 43, § 3º) .
79. Nesse sentido, sugere-se alteração normativa no sentido de incluir previsão que obrigue a comissão de licitação e a autoridade superior a se certificarem da autenticidade e idoneidade da documentação de habilitação apresentada e da própria existência real da firma, pelo menos, daquela que será contratada, sob pena de responsabilidade solidária no caso de ocorrência de dano ao erário decorrente de contratação de empresa instrumentária.
80. Dentre as medidas que podem ser adotadas estão: certificar a autenticidade e idoneidade dos documentos apresentados junto aos órgãos emissores, seja no site da instituição, seja por meio de diligência (telefone, e-mail ou correspondência) ; averiguar a existência real das empresas nos endereços informados, seja por meio de visita in loco, quando se mostrar viável, ou por meio da utilização de programas que permitem que os usuários tenham vistas panorâmicas e vejam fotos de várias partes do mundo ao nível do chão/solo, como é o caso do ‘Google Street View’. Tal medida se mostra relevante, embora simplória, tendo em vista que, em muitos casos, os endereços informados simplesmente não existem ou não guardam qualquer relação com as licitantes.
81. Passando à etapa de pagamento por serviços medidos, mostra-se essencial que a contratada passe a ser obrigada a apresentar a GFIP relativa a recolhimentos trabalhistas e previdenciários sobre a folha de empregados vinculados à obra pactuada, do mês anterior ao pagamento. Essa medida, inclusive, coaduna-se com a inteligência da Decisão 705/1994-TCU-Plenário, Relator Ministro Paulo Affonso Martins de Oliveira, e do art. 195, § 3º, da Constituição Federal. Do mesmo modo, a firma deverá apresentar o cadastro do empreendimento junto ao INSS (CEI) , relacionando nominalmente os funcionários que estiverem atrelados à execução dos serviços. Essa medida, além de dificultar o pagamento a uma empresa instrumentária, também dificultará a sub-rogação ilegal do contrato. A apresentação prévia de tais elementos passaria a ser condição obrigatória nos processos de pagamento, ficando este último estritamente vinculado à comprovação do adimplemento da mencionada obrigação. É evidente que também deve ser exigida a certificação da autenticidade e idoneidade da documentação apresentada.
82. Acerca desta constatação, dado a gravidade dos apontamentos verificados, vale repisar que as medidas ora propostas são de cunho estruturante e tem o condão de enfrentar o problema de forma geral e definitiva. As irregularidades descritas pelas 8 equipes de auditoria já tiveram propostas de encaminhamento condizentes a depender da gravidade e do nível das evidencias produzidas, inclusive o envio dos respectivos relatórios ao MPF.
III.3.2 Medidas propostas para obras em situação de paralisação
83. Conforme já foi informado, nos relatórios individuais de cada Unidade Técnica, foram feitas propostas de determinações, quando cabíveis, entre outras medidas, no que se refere, exclusivamente, às 31 obras objetos das oitos fiscalizações. As propostas de determinações visam, sobretudo, a retomada dessas obras e a responsabilização por danos ao erário.
84. Todavia, o número de obras paralisadas na região Nordeste e em todo Brasil é muito maior do que o constatado nas visitas in loco no presente trabalho. Além das várias obras que, no levantamento realizado por essa Secex-PB, apresentam alto risco de estarem paralisadas ou em ritmo lento e que não foram visitadas, há informações de levantamentos oficiais do Governo Federal para números impressionantes.
85. O Programa ‘Agora, é Avançar’ do Governo Federal relata mais de sete mil obras inacabadas no final de 2017, com previsão de investimentos de mais R$ 130.970.000.000,00. O FNDE editou a Resolução 3, de 23/02/2018, disciplinando a previsão de retomada de 860 obras inacabadas em todo o país.
86. Tendo em vista esse cenário, mostra-se pertinente a tomada de medidas para auxiliar na solução das obras que se encontram em situação de paralisação. Essas medidas, de forma reflexa, também poderão evitar novas paralisações de outras obras e, por conseguinte, o desperdício de recursos públicos.
87. Nesse sentido, entende-se como concernente recomendar aos ministérios responsáveis pela elaboração de normas referentes a convênios e instrumentos congêneres (Ministério da Fazenda, Ministério do Planejamento, Desenvolvimento e Gestão, e Ministério da Transparência e Controladoria-Geral da União) que avaliem possíveis alterações na instrução normativa que regulamenta convênios (atualmente a Portaria Interministerial 424, de 30 de Dezembro de 2016) , visando proibir as entidades concedentes de celebrarem novas avenças com os municípios que possuam obras inacabadas em condições de serem concluídas (conforme atesto a ser emitido pelo concedente) , nos casos em que os novos empreendimentos sejam semelhantes (mesmo objeto, por exemplo) , excetuando-se os casos para os quais sejam apresentadas justificativas que efetivamente comprovem a necessidade, a viabilidade e a oportunidade de nova obra em detrimento da conclusão da obra inacabada.
88. Essa proposição tem como objetivo a conclusão de obras inacabadas, impedindo que os municípios iniciem projetos semelhantes, sem concluir aqueles em que há viabilidade de serem concluídos, impedindo a perpetuação desse problema que se mostra recorrente nas contratações públicas.
89. Note-se que, conforme o §15º, do art. 41, da Portaria Interministerial 424, de 30 de dezembro de 2016, abaixo transcrito, as normas de convênio já vêm tendo uma evolução no sentido de evitar a manutenção da paralisação de obras:
‘§ 15. É vedada a liberação da primeira parcela de recursos para o início de execução de novos instrumentos quando o convenente tiver instrumentos apoiados com recursos do Governo Federal, sem execução financeira por prazo superior a 180 (cento e oitenta) dias. (Alterado pela PORTARIA INTERMINISTERIAL Nº 451, DE 18 DE DEZEMBRO DE 2017) ’
90. Entretanto, mesmo com esses avanços, casos em que porventura haja total execução financeira e a obra não seja finalizada (ou tenha falhas construtivas sujeitas à glosa) , ainda não foram contemplados pela legislação.
91. A medida proposta guarda harmonia com a inteligência do artigo 45 da Lei de Responsabilidade Fiscal, que dispõe, em suma, que: ‘a lei orçamentária e as de créditos adicionais só incluirão novos projetos após adequadamente atendidos os em andamento e contempladas as despesas de conservação do patrimônio público’. Afinal de contas, é mais razoável priorizar a conclusão dos projetos já iniciados do que deixá-los inacabados, sem serventia e sujeitos à depreciação e depredação, e iniciar novas obras.
92. Deve-se rememorar, ainda, emblemática decisão do Tribunal de Contas da União, que, no âmbito do Acórdão 502/2017-TCU-Plenário, prolatado no Processo TC Processo 030.166/2016-0, relatado pelo Exmo. Ministro-Substituto Augusto Sherman, impediu que novo projeto rodoviário fosse iniciado pelo Departamento Nacional de Infraestrutura de Transportes antes da conclusão de obras semelhantes tocadas por essa autarquia que já estavam em andamento naquele estado. Interessante colacionar trecho do relatório que fundamentou o voto:
[…] embora o dispositivo dirija-se primariamente ao legislador, pois se destina a disciplinar a elaboração da lei de orçamento, reflexamente deve guiar a ação do gestor. Se o gestor se encontra frente a dispositivo da lei orçamentária que contraria orientação da LRF, não restam dúvidas de que deve dar primazia ao cumprimento da LRF, porque a lei orçamentária e, consequentemente, sua execução deve estar em conformidade com a referida lei complementar ante o disposto em seu art. 5º.
93. Outra recomendação a ser sugerida aos órgãos já retro mencionados é no sentido de que avaliem a possibilidade de permitir explicitamente que órgãos concedentes firmem novos termos de ajustes para finalização de obras decorrentes de instrumentos cujos prazos de execução tenham se esgotado sem que o objeto inicialmente avençado entre as partes tenha sido concluído. Obviamente, para nova pactuação, deverá haver condicionantes que resguardem o erário, como o aporte de recursos pelo ente convenente, emissão de laudo atualizado da situação da obra, e a apuração de irregularidades que ocasionaram o insucesso do ajuste anterior e eventual dano aos cofres públicos.
94. Na verdade, parece não existir impedimento legal para adoção de tais medidas, todavia existe uma cultura administrativa, predominante nas entidades concedentes, de apenas abrir tomadas de contas especiais para apurar desvios de recursos em obras inacabadas, sem tomar medidas para o aproveitamento da parcela executada ou para a conclusão da obra. Essa permissão normativa explícita poderia ajudar a combater essa cultura danosa ao interesse público.
95. Essa recomendação tem o condão de permitir que aportes de recursos sejam feitos para obras que deram problemas no passado, para as quais muitas vezes a tendência atual é o abandono pelo novo gestor da convenente (por falta de recursos para conclusão ou por receio de ser responsabilizado por problemas causados pelo antecessor) .
96. Uma interessante medida que se coaduna com a proposta sob comento foi a edição da Resolução 3, de 23 de fevereiro de 2018, do Conselho Deliberativo do FNDE, que dispõe sobre a possibilidade desse fundo e os entes federados firmarem novos termos de compromisso para finalização de obras decorrentes de instrumentos cujos prazos de execução tenham se esgotado sem que o objeto inicialmente avençado entre as partes tenha sido concluído. Segundo notícia divulgada na mídia, essa Resolução teria sido ‘fruto de um grande esforço do ministro Mendonça Filho, junto ao Tribunal de Contas da União (TCU) e da Confederação Nacional de Municípios (CNM) , para retomar as obras’.
97. Feitas essas considerações, considera-se pertinente também encaminhar cópias do presente relatório à Coordenação de Infraestrutura (Coinfra) do Tribunal de Contas da União, porquanto unidade técnica dessa coordenação realizará fiscalização nacional sobre o tema ‘Obras inacabadas’ no período de 2018-2019, podendo, portanto, o resultado desta FOC subsidiar o mencionado trabalho. Além do mais, propõe-se encaminhar cópias deste relatório para as unidades estaduais participantes desta FOC.
IV. Conclusão
98. O presente trabalho consolidou os resultados oriundos da auditoria realizada em 31 transferências voluntárias, distribuídas por oito estados da federação, totalizando R$ 44.950.494,75 em volume de recursos fiscalizados.
99. Após o término das fiscalizações, é possível apontar como principais achados: a existência de obras paralisadas; a contratação e pagamento de empresas com indícios de ser de fachada; pagamento antecipado; movimentação financeira indevida; descompasso entre execução física e financeira; e obras em ritmo lento.
100. Outras ocorrências foram apontadas, a exemplo de falhas na licitação e superfaturamento, mas tais achados foram constatados em menor número e apenas em poucos municípios.
101. Cabe ressaltar que, em linhas gerais, os resultados obtidos apresentam adesão em relação aos riscos previstos no levantamento realizado e ao planejamento efetuado pela equipe que consolidou os trabalhos. Nota-se a alta adesão dos resultados encontrados nas fiscalizações aos riscos de ‘Obras paralisadas’ e ‘Obras em ritmo lento’.
102. O risco ‘Contratação e pagamentos de empresa com indicativos de ser de fachada’ confirmou-se em 36,84% das transferências da amostra a que se referiu. Contudo, essa adesão poderia ter sido mais alta, visto que nem todos os oito estados envolvidos na FOC tiveram acesso pleno a informações oriundos de órgãos estaduais, com base em acordos de cooperação.
103. Já o risco ‘Movimentação financeira indevida’, detectado no grupo 1 da pré-amostra, teve confirmação em 18,18% da amostra levantada.
104. Relativamente às principais causas apuradas para a ocorrência de paralisação de obras, devem ser citadas: deficiência na fiscalização exercida pelas prefeituras e pelas entidades concedentes; contratação de empresas com indícios de ser de fachada; omissão dos gestores públicos no tocante à adoção de medidas em desfavor das empresas que abandonaram a execução das obras; e falhas e irregularidades diversas nas licitações.
105. No que se refere à proposta de encaminhamento, a sugestão entendida como mais relevante é no sentido de recomendação de alteração normativa, tendo como eixo principal a responsabilização solidária dos fiscais de contrato designados pelos municípios e dos próprios prefeitos, neste último caso, quando de sua comprovada omissão na adoção de medidas (administrativas e judiciais) contra empresas que tenham abandonado a execução das obras contratadas.
106. Ainda em relação ao encaminhamento, deverá ser proposto alteração normativa no sentido de incluir previsão que obrigue a comissão de licitação e autoridade superior a se certificar da autenticidade e idoneidade da documentação de habilitação apresentada e da própria existência real da firma, pelo menos, daquela que será contratada, sob pena de responsabilidade solidária no caso de ocorrência de dano ao erário decorrente de contratação de empresa instrumentária. Há proposta também de que haja previsão normativa obrigando a contratada a apresentar, quando do recebimento de cada pagamento, a GFIP relativa a recolhimentos trabalhistas e previdenciários sobre a folha de empregados vinculados à obra pactuada e o cadastro do empreendimento junto ao INSS (CEI) , relacionando nominalmente os funcionários que estiverem atrelados à execução dos serviços. Obviamente, a ideia aqui apresentada é reduzir a possibilidade da contratação de empresas fantasmas, fato que corriqueiramente resulta no abandono da obra.
107. Ademais, a proposta de alteração normativa também consignará medidas visando o tratamento de obras paralisadas, de modo a fomentar a conclusão de empreendimentos.
108. Registre-se que algumas situações pontuais foram detectadas em obras vistoriadas pelas equipes das demais unidades participantes da presente FOC. Para estas irregularidades foram propostas as medidas pertinentes, no âmbito dos respectivos relatórios.
109. Finalmente, merece ser registrado que se encontra em planejamento nova auditoria tratando de obras paralisadas, esta em âmbito nacional, a ser desenvolvida pela Coordenação de Infraestrutura (Coinfra) do Tribunal de Contas da União. Espera-se, inclusive, que o presente trabalho possa ser utilizado como substrato pelos responsáveis por essa nova empreitada.
110. De igual forma, entende-se cabível também cientificar as SecexFazenda e SecexAdiministração, para fins de conhecimento das recomendações propostas, endereçadas a órgãos de suas clientelas.
111. Ademais, conforme as Normas de Auditoria do TCU (NAT) 159, registra-se que não há possibilidade de generalização dos resultados obtidos para toda a população pelos motivos já expostos.
V. Proposta de encaminhamento
112. Ante todo o exposto, submetem-se os autos à consideração superior, propondo:
112.1. recomendar ao Ministério da Fazenda, ao Ministério do Planejamento, Desenvolvimento e Gestão e ao Ministério da Transparência e Controladoria-Geral da União, que avaliem a conveniência e a forma de incorporarem os seguintes aspectos à Portaria Interministerial 424, de 30 de dezembro de 2016 (ou à norma que porventura a substitua) , observado o princípio da legalidade, no que se refere aos instrumentos cujo objeto sejam obras e serviços de engenharia:
a) previsão explícita acerca da responsabilidade do agente público (ou privado) que for designado como fiscal de contrato, inclusive com a previsão de sua inserção no rol de responsáveis solidários por eventual dano causado ao erário decorrente, entre outras causas, de falha na fiscalização;
b) previsão explícita acerca da responsabilidade solidária do gestor da entidade convenente, bem como de seu eventual sucessor, por eventual dano causado ao erário, em caso de omissão quanto à adoção de providências (administrativas e judiciais) tempestivas em desfavor da empresa contratada que, porventura, venha a abandonar a execução do contrato firmado, ou o execute em desconformidade com as especificações prevista;
c) previsão que obrigue a inserção no Siconv, antes do início das obras ou quando da substituição de fiscais, e nas prestações de contas, pelas prefeituras, dos nomes do (s) fiscal (is) de obras e, se for o caso, da (s) empresa (s) contratada (s) para fiscalização, e os respectivos números de seus registros no Conselho Regional de Engenharia e Arquitetura (CREA) ;
d) previsão que obrigue a comissão de licitação e autoridade superior a se certificarem da autenticidade e idoneidade da documentação de habilitação apresentada e da própria existência real da firma, pelo menos, daquela que será contratada, sob pena de responsabilidade solidária no caso de ocorrência de dano ao erário decorrente de contratação de empresa instrumentária. Dentre as medidas que podem ser adotadas estão: certificar a autenticidade e a idoneidade dos documentos apresentados junto aos órgãos emissores, seja no site da instituição, seja por meio de diligência (telefone, e-mail ou correspondência) ; averiguar a existência real das empresas nos endereços informados, seja por meio de visita in loco, quando se mostrar viável, ou por meio da utilização de programas que permitem que os usuários tenham vistas panorâmicas e vejam fotos de várias partes do mundo ao nível do chão/solo, como é o caso do ‘Google Street View’;
e) previsão que obrigue as entidades convenentes, sob pena de responsabilidade solidária no caso de ocorrência de dano ao erário decorrente de contratação de empresa instrumentária, a exigirem das sociedades empresárias executoras de obras, antes da realização de cada pagamento, documentos que comprovem que a empresa contratada é quem está executando a obra, a exemplo de: GFIP relativa a recolhimentos trabalhistas e previdenciários sobre a folha de empregados vinculados à obra pactuada, do mês anterior ao pagamento; e cadastro do empreendimento junto ao INSS (CEI) , relacionando nominalmente os funcionários que estiverem atrelados à execução dos serviços;
f) previsão explícita, considerando a inteligência do art. 45 da Lei de Responsabilidade Fiscal, de proibição de as entidades concedentes de recursos celebrarem novas avenças com os municípios para transferências voluntárias que possuam obras inacabadas em condições de serem concluídas (devidamente atestada pela própria entidade concedente) , nos casos em que os novos empreendimentos sejam semelhantes (mesmo objeto, por exemplo) , excetuando-se os casos para os quais sejam apresentadas justificativas que efetivamente comprovem a necessidade, a viabilidade e a oportunidade de nova obra em detrimento da conclusão da obra inacabada;
g) previsão explícita de permissão para que os órgãos concedentes firmem novos termos de ajustes para finalização de obras decorrentes de instrumentos cujos prazos de execução tenham se esgotado sem que o objeto inicialmente avençado entre as partes tenha sido concluído, a exemplo do preconizado na Resolução 3, de 23 de fevereiro de 2018, do Conselho Deliberativo do FNDE, considerando a imposição de condicionantes que resguardem o erário para a celebração desses novos ajustes.
112.2. encaminhar cópia deste relatório:
a) ao Ministério da Fazenda, ao Ministério do Planejamento, Desenvolvimento e Gestão e ao Ministério da Transparência e Controladoria-Geral da União para subsidiar o atendimento à recomendação proposta acima;
b) à Coordenação de Infraestrutura (Coinfra) do Tribunal de Contas da União, a fim de subsidiar futuros trabalhos que envolvam as questões tratadas na presente FOC;
c) às unidades técnicas localizadas no estados de AL, BA, CE, MA, PI, RN, e SE, participantes da presente fiscalização.
d) às unidades técnicas SecexFazenda e SecexAdministração para conhecimento.
112.3. Arquivar o presente processo.”
3. 	Submetido o relatório acima transcrito à minha apreciação, ponderei ser necessária, preliminarmente, a oitiva do Departamento de Transferências Voluntárias do então Ministério do Planejamento, Desenvolvimento e Gestão, com vistas a aprimorar a qualidade das medidas propostas, conferindo-lhes maior legitimidade e eficácia junto às unidades jurisdicionadas.
4.	A manifestação apresentada em atendimento à oitiva foi então analisada pela unidade instrutora à peça 19, a seguir transcrita com os ajustes necessários, a qual também contou com a concordância do corpo diretivo da unidade (peças 20-21) : 
“2.5. Devidamente cientificado por meio do Ofício 1212/2018 (peça 16) , de 31/8/2018, o órgão encaminhou sua resposta, a qual se encontra juntada nas peças 17 e 18. .
EXAME TÉCNICO
Resumo da Manifestação
3. Já na parte inicial de sua resposta, o órgão afirma não ser possível acolher todas as sugestões propostas, tendo em vista os limites das competências que lhe são afetas. Ademais, apresenta entendimento no sentido de que as alterações promovidas pela Portaria Interministerial 424/2016 já contemplam ‘inúmeros aspectos que influenciam positivamente na execução de obras, principalmente no que se refere a não aceitação de obras paralisadas, sob pena de extinção da avença pactuada ou até mesmo rescisão com devolução total dos recursos transferidos’.
3.1. Outro ponto ressaltado se refere à impossibilidade de o Departamento de Transferências Voluntárias realizar quaisquer alterações que envolvam processos relacionados a termos de compromisso e transferências ‘fundo a fundo’, uma vez que não dispõe de competência normativa para tal.
3.2. Prosseguindo, passa a se manifestar acerca de cada um dos itens sugeridos na proposta contida no relatório de fiscalização.
Itens ‘a’, ‘d’ e ‘e’
3.3. Para estes pontos, o órgão expressa entendimento de que a Portaria Interministerial 424/2016 apenas regulamenta convênios e contratos de repasse, não lhe cabendo ‘definir regras e diretrizes relativas a contratos administrativos’ firmados pela União ou celebrados pelos demais entes federados. .
3.4. Em adição, esclarece que o art. 7º do mencionado normativo, abaixo transcrito, já estabelece as competências e responsabilidades da entidade convenente, inclusive aquelas afetas ao processo licitatório, execução e fiscalização do contrato. Por essa razão, conclui que as disposições lá contidas já atendem as sugestões das alíneas ‘a’, ‘d’ e ‘e’.
‘Art. 7º São competências e responsabilidades dos proponentes ou convenentes:
 (….) 
VII - realizar, sob sua inteira responsabilidade, sempre que optar pela execução indireta de obras e serviços, o processo licitatório nos termos da Lei 8.666, de 1993, e demais normas pertinentes à matéria, assegurando a correção dos procedimentos legais, a suficiência do projeto básico, da planilha orçamentária discriminativa do percentual de Encargos Sociais e de Bonificação e Despesas Indiretas - BDI utilizados, cada qual com o respectivo detalhamento de sua composição, por item de orçamento ou conjunto deles, além da disponibilização da contrapartida, quando for o caso;
 (….) 
IX - exercer, na qualidade de contratante, a fiscalização sobre o contrato administrativo de execução ou fornecimento - CTEF;
 (….) 
XV - prever no edital de licitação e no CTEF que a responsabilidade pela qualidade das obras, materiais e serviços executados ou fornecidos é da empresa contratada para esta finalidade, inclusive a promoção de readequações, sempre que detectadas impropriedades que possam comprometer a consecução do objeto ajustado;
 (….) 
XVII - instaurar processo administrativo apuratório, inclusive processo administrativo disciplinar, quando constatado o desvio ou malversação de recursos públicos, irregularidade na execução do contrato ou gestão financeira do instrumento, comunicando tal fato ao concedente ou mandatária;
XVIII - registrar no SICONV o extrato do edital de licitação, o preço estimado pela Administração Pública para a execução do serviço e a proposta de preço total ofertada por cada licitante com a sua respectiva inscrição no Cadastro Nacional de Pessoas Jurídicas - CNPJ, o termo de homologação e adjudicação, o extrato do CTEF e seus respectivos aditivos, a Anotação de Responsabilidade Técnica - ART dos projetos, dos executores e da fiscalização de obras, e os boletins de medições;
 (….) 
§ 3º Ao tomar conhecimento de qualquer irregularidade ou ilegalidade, o convenente, dela dará ciência aos órgãos de controle e, havendo fundada suspeita de crime ou de improbidade administrativa, cientificará os Ministérios Público Federal e Estadual e a Advocacia Geral da União.
§ 4º A fiscalização pelo convenente consiste na atividade administrativa realizada de modo sistemático, prevista na Lei 8.666, de 1993, com a finalidade de verificar o cumprimento das disposições contratuais, técnicas e administrativas em todos os seus aspectos.
§ 5º Quando o objeto do instrumento envolver a execução de obras e serviços de engenharia, a fiscalização pelo convenente deverá:
I - manter profissional ou equipe de fiscalização constituída de profissionais habilitados e com experiência necessária ao acompanhamento e controle das obras e serviços;
II - apresentar ao concedente ou à mandatária declaração de capacidade técnica, indicando o servidor ou servidores que acompanharão a obra ou serviço de engenharia, bem como a Anotação de Responsabilidade Técnica - ART da prestação de serviços de fiscalização a serem realizados; e
III - verificar se os materiais aplicados e os serviços realizados atendem os requisitos de qualidade estabelecidos pelas especificações técnicas dos projetos de engenharia aprovados;
§ 6º O servidor indicado pelo convenente, responsável pelo acompanhamento e fiscalização da obra, deverá assinar e carregar no SICONV o relatório de fiscalização referente a cada medição.’
Item ‘b’
3.5. Sobre este item, assevera que o inciso XVII do art. 7º da Portaria 424/2016, abaixo transcrito, já determina que o convenente adote as providências que se fizerem necessárias quando da ocorrência de abandono da execução de contrato ou execução em desconformidade com as especificações previstas.
‘Art. 7º São competências e responsabilidades dos proponentes ou convenentes:
 (….) 
XV - prever no edital de licitação e no CTEF que a responsabilidade pela qualidade das obras, materiais e serviços executados ou fornecidos é da empresa contratada para esta finalidade, inclusive a promoção de readequações, sempre que detectadas impropriedades que possam comprometer a consecução do objeto ajustado.’
Item ‘c’
3.6. Relativamente a esta alínea, o órgão esclarece que o Siconv encontra-se na situação intitulada ‘Em Produção’ no que tange ao registro, pelo convenente, do responsável pelo projeto com a respectiva Anotação de Responsabilidade Técnica’ (ART) . Na mesma condição estão a inclusão do responsável pelo orçamento.
3.7. Prosseguindo, informa que o Siconv apresenta status ‘Em Desenvolvimento’ para: a inserção, pelo convenente, do responsável pelo contrato administrativo firmado; inclusão do fiscal do convenente com a respectiva ART; e registro do fiscal da empresa com a respectiva ART.
Itens ‘f’ e ‘g’
3.8. Finalmente, quanto às sugestões presentes nas alíneas ‘f’ e ‘g’, o Departamento de Transferências Voluntárias expressa seu entendimento no sentido de que estas já estariam contempladas pelas inovações trazidas pela Portaria 424/2016, notadamente aquelas contidas nos artigos 27 e 41, conforme abaixo transcrito.
‘Art. 27. São cláusulas necessárias nos instrumentos regulados por esta Portaria as que estabeleçam:
 (….) 
XXIX - a autorização do convenente para que o concedente ou mandatária solicitem junto à instituição financeira albergante da conta corrente específica, a transferência dos recursos financeiros por ele repassados, bem como os seus rendimentos, para a conta única da União, caso os recursos não sejam utilizados no objeto da transferência pelo prazo de 180 (cento e oitenta) dias.
Art. 41. A liberação de recursos deverá ocorrer da seguinte forma:
 (….) 
§ 7º O órgão ou entidade concedente deverá solicitar junto à instituição financeira albergante da conta corrente específica, a transferência dos recursos financeiros por ele repassados, bem como os seus rendimentos, para a conta única da União, caso os recursos não sejam utilizados no objeto da transferência pelo prazo de 180 (cento e oitenta) dias.
§ 8º na hipótese de inexistência de execução financeira após 180 (cento e oitenta) dias da liberação da primeira parcela o instrumento deverá ser rescindido.
§ 9º A execução financeira mencionada no § 8º será comprovada pela emissão de OBTV.
§ 15. É vedada a liberação da primeira parcela de recursos para o início de execução de novos instrumentos quando o convenente tiver instrumentos apoiados com recursos do Governo Federal, sem execução financeira por prazo superior a 180 (cento e oitenta) dias.
 (….) 
§ 17. No caso de paralisação da execução pelo prazo disposto no § 7º deste artigo, a conta corrente específica do instrumento deverá ser bloqueada pelo prazo de até 180 (cento e oitenta) dias.
§ 18. Após o fim do prazo mencionado no § 17 deste artigo, não havendo comprovação da retomada da execução, o instrumento deverá ser rescindido, cabendo ao concedente:
I - solicitar junto à instituição financeira albergante da conta corrente específica, a transferência dos recursos financeiros por ele repassados, bem como os seus rendimentos, para a conta única da União; e
II - analisar a prestação de contas, em atenção ao disposto no Capítulo V desta Portaria.’
Análise
3.9. Conforme se observa, de maneira geral, o órgão não expressou entendimento no sentido de serem inapropriadas ou mesmo inviáveis as medidas sugeridas pela equipe de auditoria, tendo relatado apenas seu posicionamento de que as sugestões apresentadas pelo TCU já estariam, em grande medida, contempladas no corpo da portaria interministerial.
3.10. Quanto à alegação de que não seria possível acolher todas as sugestões propostas, tendo em vista os limites das competências daquele Departamento, ressalte-se que as recomendações propostas eram dirigidas aos então Ministérios da Fazenda, do Planejamento, Desenvolvimento e Gestão e da Transparência e Controladoria-Geral da União, e não especificamente ao Departamento de Transferências Voluntárias. Apenas optou-se por fazer a oitiva daquele Departamento, por se tratar do órgão técnico que trata do tema. Não ficou claro se as limitações de competências alegadas também seriam dos ministérios. De qualquer forma, já se prevendo isso, a proposta foi de recomendar a adoção das alterações normativas, ‘observado o princípio da legalidade’.
3.11. É fato que parte do que foi sugerido já se encontra de alguma forma presente na legislação, seja por meio de uma interpretação sistemática ou lógica das normas existentes. O próprio Código Civil já impõe a responsabilidade pela reparação de dano daquele que agiu com culpa. Contudo, a intenção é tornar mais explícitos alguns pontos, a exemplo da possibilidade de solidariedade do fiscal de contrato (em caso de dano ocasionado por falhas na fiscalização) e do gestor municipal (quando da não adoção de medidas contra empresa que abandonar a obra) .
3.12. Ao tornar mais claro e explícito o dispositivo, espera-se facilitar o trabalho do próprio concedente e dos órgãos de controle, quando da necessidade de responsabilização dos agentes públicos eventualmente envolvidos nas ocorrências verificadas, diminuindo a margem para interpretações distintas. E, principalmente, acredita-se que a alteração sugerida trará um incremento na efetividade da fiscalização e acompanhamento da execução dos contratos firmados (notadamente para realização de obras) , além de um cuidado maior dos convenentes em adotar medidas administrativas e/ou judiciais em desfavor de empresas que abandonarem as obrigações contratuais assumidas, tendo em vista a possibilidade, agora explícita na portaria, de sua responsabilização solidária pelos danos porventura ocorridos.
3.13. Enfim, o que se pretende não é criar uma legislação que possibilite a responsabilidade desses agentes públicos. Isso, de certa forma, já é possível por meio da legislação atual, ainda que necessite de um esforço interpretativo. A principal intenção das recomendações é realmente a prevenção, através de normativos explícitos que possam induzir um comportamento diferente dos agentes envolvidos.
3.14. Prosseguindo, especificamente no que tange à implementação das modificações normativas contidas nas alíneas ‘a’, ‘d’ e ‘e’, verifica-se que o Departamento de Transferências Voluntárias afirma que a Portaria Interministerial 424/2016 não trata da execução propriamente dita dos contratos administrativos celebrados pelos convenentes com terceiros, o que dificultaria a incorporação das medidas elencadas.
3.15. Mesmo sem qualquer intenção de polemizar ou contrapor-se ao posicionamento do órgão, mostra-se relevante frisar que, na portaria interministerial vigente, existe todo um capítulo (Título IV - Da Execução, Capítulo II - Da contratação com terceiros, arts. 43 a 51) tratando dos contratos celebrados à conta dos recursos dos instrumentos. No art. 43, por exemplo, é exigido dos contratados que concedam livre acesso aos documentos e registros contábeis da empresa.
3.16. Ademais, cumpre repisar a relevância dos itens propostos, uma vez que, conforme apurado na fiscalização empreendida, boa parte dos casos de obras paralisadas envolve deficiência na fiscalização do convenente (que se relaciona com a alínea ‘a’) e contratação / pagamento de firmas fantasmas ou instrumentais (que se relaciona com as alíneas ‘d’ e ‘e’) . Como já dito, espera-se que a eventual incorporação das propostas aqui apresentadas produza impacto positivo nesse contexto, reduzindo os casos de abandono e aumentando o índice de avenças que atingem os objetivos delineados pelos partícipes.
3.17. Desse modo, considerando as razões expostas, bem como os comentários juntados pelo órgão, entende-se que continuam válidas, relevantes e pertinentes as proposições elencadas, não obstante, sua adoção caber, em última análise, aos Ministérios e demais instâncias envolvidas. .
CONCLUSÃO
4. Após examinar a resposta da oitiva promovida, observa-se que, em linhas gerais, o Departamento de Transferências Voluntárias argumenta que as sugestões oferecidas pela Unidade Técnica do TCU já estariam contempladas pela Portaria Interministerial 424/2016. Contudo, conforme exposto na presente instrução, a intenção da proposta é que a norma, após modificada, passe a tornar explícitos alguns pontos, tais como a responsabilização dos fiscais de contrato, bem como dos gestores que não adotarem medidas administrativas e/ou judiciais em desfavor de empresas que tenham abandonado as obras contratadas. Nenhuma das propostas de alteração normativa sugeridas já está contemplada na portaria atualmente vigente de forma direta, ainda que com outros termos.
4.1. No mais, verifica-se que não houve crítica desfavorável quanto ao mérito das sugestões, ou seja, nenhum dos pontos elencados foi rechaçado, invalidado ou considerado inadequado pelo órgão respondente.
4.2. Assim, cumpre reiterar as propostas contidas no relatório de auditoria elaborado (...) ”
É o relatório.

não há.

Não atuou.

CONSOLIDAÇÃO DE FISCALIZAÇÃO DE ORIENTAÇÃO CENTRALIZADA. OBRAS PARALISADAS DAS ÁREAS DE SAÚDE, EDUCAÇÃO E SANEAMENTO NO NORDESTE. SELEÇÃO DE OBJETOS DE CONTROLE COM BASE EM ANÁLISE DE DADOS E TIPOLOGIAS DE RISCO. PRINCIPAIS CAUSAS DOS ACHADOS RELACIONADAS À DEFICIÊNCIA DA FISCALIZAÇÃO POR PARTE DAS PREFEITURAS E DAS ENTIDADES CONCEDENTES. RECOMENDAÇÕES PARA INCORPORAÇÃO DE ORIENTAÇÕES NO ÂMBITO DA PLATAFORMA +BRASIL.

RELATÓRIO DE AUDITORIA (RA)

Secretaria de Fiscalização de Infraestrutura Urbana (SeinfraUrbana) e Secretaria do TCU no Estado da Paraíba (Sec-PB).

Trata-se de relatório de consolidação de Fiscalização de Orientação Centralizada (FOC) em obras paralisadas das áreas de saúde, educação e saneamento, na região Nordeste, cuja realização contou com a participação de oito secretarias do TCU com sede na região.
A unidade coordenadora, a então Secex-PB, realizou levantamento das transferências voluntárias para municípios dos estados da região relativas a obras com orçamento até 25 milhões e com indícios de paralisação, de movimentação financeira indevida e de contratação de empresas de fachada. Ressalta-se que tais tipologias de riscos foram avaliadas mediante cruzamentos de dados obtidos em diversas bases da Administração Pública. 
Em seguida, cada uma das secretarias regionais fez o tratamento dos dados pertinentes a seu estado de modo a selecionar transferências com mais indicativos de irregularidades. Para cada estado auditado foi elaborado um relatório de auditoria (com processo individual) , em que as irregularidades constatadas receberam o tratamento pertinente a cada caso concreto. Registro que, com exceção das obras do estado da Bahia, tais fiscalizações específicas já foram apreciadas por este Tribunal, consoante os Acórdãos 2.260/2018, 2.557/2018, 2.558/2018, 2.660/2018, 2.661/2018, 1.189/2019 e 1.278/2019, todos do Plenário.
Coube, então, ao presente processo consolidador a análise conjunta da reincidência dos achados de auditoria, de forma a permitir uma visão sistêmica das transferências voluntárias fiscalizadas. Esta consolidação abrangeu uma amostra final de 31 obras auditadas na FOC e, como resultado, demonstrou que o achado mais comum foi a ocorrência de “obras paralisadas” (27 ocorrências) , seguida de “contratação e pagamentos de empresa com indicativos de ser de fachada” (7 ocorrências) e da constatação de “pagamento antecipado” (6 ocorrências) .
Como principais causas para esses achados, o relatório de consolidação apontou a deficiência da fiscalização por parte das prefeituras contratantes e também das entidades concedentes. Identificou, ainda, que as prefeituras, nos casos em que houve desistência da execução das obras pelas empresas contratadas, com raras exceções, não adotaram qualquer providência mais efetiva em desfavor dessas empresas, a exemplo de aplicação de sanções administrativas como multa e/ou declaração de inidoneidade, ou mesmo o ajuizamento de ações no Judiciário com vistas ao ressarcimento dos danos causados ou à imposição do cumprimento de obrigações violadas, de forma a concluir os serviços inadimplidos ou a corrigir os defeitos verificados.
Tendo em conta os achados mais relevantes ora consolidados e suas causas, a unidade instrutora considerou pertinente propor nestes autos recomendações aos ministérios responsáveis pela elaboração de normas infralegais referentes a convênios e a instrumentos congêneres, no sentido de que avaliem possíveis alterações no normativo que os regulamenta, atualmente a Portaria Interministerial 424, de 30/12/2016.
A proposta consiste em recomendar a inclusão dos seguintes dispositivos na referida norma:
“a) previsão explícita acerca da responsabilidade do agente público (ou privado) que for designado como fiscal de contrato, inclusive com a previsão de sua inserção no rol de responsáveis solidários por eventual dano causado ao erário decorrente, entre outras causas, de falha na fiscalização;
b) previsão explícita acerca da responsabilidade solidária do gestor da entidade convenente, bem como de seu eventual sucessor, por eventual dano causado ao erário, em caso de omissão quanto à adoção de providências (administrativas e judiciais) tempestivas em desfavor da empresa contratada que, porventura, venha a abandonar a execução do contrato firmado, ou o execute em desconformidade com as especificações prevista;
c) previsão que obrigue a inserção no Siconv, antes do início das obras ou quando da substituição de fiscais, e nas prestações de contas, pelas prefeituras, dos nomes do (s) fiscal (is) de obras e, se for o caso, da (s) empresa (s) contratada (s) para fiscalização, e os respectivos números de seus registros no Conselho Regional de Engenharia e Arquitetura (CREA) ;
d) previsão que obrigue a comissão de licitação e autoridade superior a se certificarem da autenticidade e idoneidade da documentação de habilitação apresentada e da própria existência real da firma, pelo menos, daquela que será contratada, sob pena de responsabilidade solidária no caso de ocorrência de dano ao erário decorrente de contratação de empresa instrumentária. Dentre as medidas que podem ser adotadas estão: certificar a autenticidade e a idoneidade dos documentos apresentados junto aos órgãos emissores, seja no site da instituição, seja por meio de diligência (telefone, e-mail ou correspondência) ; averiguar a existência real das empresas nos endereços informados, seja por meio de visita in loco, quando se mostrar viável, ou por meio da utilização de programas que permitem que os usuários tenham vistas panorâmicas e vejam fotos de várias partes do mundo ao nível do chão/solo, como é o caso do “Google Street View”;
e) previsão que obrigue as entidades convenentes, sob pena de responsabilidade solidária no caso de ocorrência de dano ao erário decorrente de contratação de empresa instrumentária, a exigirem das sociedades empresárias executoras de obras, antes da realização de cada pagamento, documentos que comprovem que a empresa contratada é quem está executando a obra, a exemplo de: GFIP relativa a recolhimentos trabalhistas e previdenciários sobre a folha de empregados vinculados à obra pactuada, do mês anterior ao pagamento; e cadastro do empreendimento junto ao INSS (CEI) , relacionando nominalmente os funcionários que estiverem atrelados à execução dos serviços;
f) previsão explícita, considerando a inteligência do art. 45 da Lei de Responsabilidade Fiscal, de proibição de as entidades concedentes de recursos celebrarem novas avenças com os municípios para transferências voluntárias que possuam obras inacabadas em condições de serem concluídas (devidamente atestada pela própria entidade concedente) , nos casos em que os novos empreendimentos sejam semelhantes (mesmo objeto, por exemplo) , excetuando-se os casos para os quais sejam apresentadas justificativas que efetivamente comprovem a necessidade, a viabilidade e a oportunidade de nova obra em detrimento da conclusão da obra inacabada;
g) previsão explícita de permissão para que os órgãos concedentes firmem novos termos de ajustes para finalização de obras decorrentes de instrumentos cujos prazos de execução tenham se esgotado sem que o objeto inicialmente avençado entre as partes tenha sido concluído, a exemplo do preconizado na Resolução 3, de 23 de fevereiro de 2018, do Conselho Deliberativo do FNDE, considerando a imposição de condicionantes que resguardem o erário para a celebração desses novos ajustes.”
Considerando a necessidade de assegurar a qualidade das medidas propostas, de forma a lhes conferir o devido valor, legitimidade e eficácia junto às unidades jurisdicionadas, determinei a oitiva do Departamento de Transferências Voluntárias do então Ministério do Planejamento, Desenvolvimento e Gestão, dadas as competências que lhe foram atribuídas pelo art. 17 do Decreto 9.035/2017.
Em resposta, o órgão manifestou-se, em síntese, no sentido de que a Portaria Interministerial 424/2016 já contemplaria inúmeros aspectos que influenciam positivamente a execução das obras, atendendo a parte das propostas da unidade instrutora. Por outro lado, o órgão entende que não caberia à portaria em tela definir regras e diretrizes relativas a contratos administrativos, assunto esse que também foi objeto de sugestões da Secex-PB.
****
Devo registrar que o tema ora tratado é recorrente nesta Casa. Nos últimos anos, diversas fiscalizações têm abordado os problemas das obras financiadas com recursos repassados pela União. Naturalmente, cada auditoria tem seu próprio escopo, buscando alcançar objetivos específicos dentro deste tema tão relevante para a sociedade.
Embora não se possa extrapolar, em termos estatísticos, os resultados deste consolidado para o universo de obras executadas com recursos de transferências voluntárias no país, outros dados revelam a gravidade da situação. Recentemente, por meio do Acórdão 1.079/2019-Plenário, de relatoria do Exmo. Ministro Vital do Rêgo, o Tribunal deliberou acerca de um amplo diagnóstico sobre as obras inacabadas no país, englobando mais de 38 mil empreendimentos de diversos tipos. Ao final, constatou-se que pelo menos 37,5% das obras se encontravam paralisadas ou inacabadas.
Naquele trabalho, identificou-se que as principais causas que têm conduzido à ocorrência de obras paralisadas e inacabadas com recursos federais são: deficiência técnica, deficiências no fluxo orçamentário/financeiro e abandono das obras pelas empresas contratadas. Ao realizar um aprofundamento da avaliação das causas, chegou-se à conclusão de que o mau planejamento dos empreendimentos é o principal fator de paralisação de obras: projeto básico deficiente, falta de contrapartida e falta de capacidade técnica para execução do empreendimento.
Os Acórdãos 2.580/2014 e 608/2015, ambos do Plenário, relativos ao FNDE, também são indicativos de que os achados desta FOC apresentam alguns dos principais problemas das obras de infraestrutura de educação em todo o Brasil.
Nesse cenário, considerando as informações compiladas pela unidade instrutora, acolho, na essência, os encaminhamentos propostos. Reputo que são pertinentes as medidas que visam fortalecer a fiscalização dos convenentes sobre a execução das obras (itens “a”, “b”, “c” e “e”) , aprimorar a seleção das empresas executoras (item “d”) e priorizar recursos para a conclusão dos empreendimentos já iniciados (itens “f” e “g”) . Divirjo apenas quanto à forma de implementação das recomendações sugeridas, conforme passarei a expor.
Não considero apropriado recomendar que as sugestões propostas sejam incorporadas à norma que regulamenta as transferências voluntárias da União, atualmente a Portaria Interministerial 424/2016. Tendo em vista que as recomendações tratam de situações específicas, julgo que seria inadequado inseri-las na portaria, dadas as características de generalidade e abstração próprias da norma. Nesse sentido, concordo com o entendimento aduzido pelo Departamento de Transferências Voluntárias de que as recomendações propostas já se encontram de certa forma contempladas na legislação.
Ressalto ainda que, no que tange à responsabilização de fiscais e gestores públicos, deve-se adotar cautela para evitar generalizações de condutas que impliquem na imputação automática de sanções. Com efeito, a análise de responsabilização deve ser, com o devido cuidado, avaliada caso a caso.
Por outro lado, vislumbro que o conteúdo das recomendações pode ter aproveitamento para a elaboração de manuais, cartilhas ou treinamentos, em que se pode tratar mais minuciosamente as situações que envolvam a aplicação das normas que regem transferências voluntárias, prestações de contas, licitações e contratos.
Considerando que atualmente a Plataforma +Brasil é o ambiente que permite integrar os diversos sistemas para operacionalização das transferências de recursos da União, incorporando a evolução do Siconv, julgo que esse seja o foro adequado para a implementação das recomendações ora propostas. Nesse sentido, registro ainda que, conforme o Decreto 9.745/2019, compete ao Ministério da Economia, por meio do Departamento de Transferências da União:
“Art. 130.  Ao Departamento de Transferências da União compete:
I - gerir os recursos de tecnologia da informação que deem suporte ao Siconv;
II - operacionalizar o Siconv;
III - pesquisar, analisar e sistematizar informações estratégicas no âmbito das transferências voluntárias da União;
IV - realizar estudos, análises e propor atos normativos para os processos de transferências voluntárias e a prestação de serviços das mandatárias da União que instrumentalizam contratos de repasse;
V - realizar de forma colaborativa a governança e a gestão do conhecimento e da informação no âmbito da Rede Siconv;
VI - realizar e promover a capacitação em assuntos referentes às transferências voluntárias da União; e
VII - exercer a função de secretaria-executiva do Confoco e da Comissão Gestora do Siconv, na forma estabelecida em regulamentação específica.”
 Finalmente, considero que um dos grandes méritos dessa FOC foi a metodologia de seleção dos objetos de controle, que se baseou em cruzamento de informações de diversas bases de dados da Administração em busca de tipologias que indicassem maiores riscos de auditoria. Os índices de confirmação das hipóteses inicialmente levantadas nas amostras dão conta da potencialidade dessa metodologia em futuras auditorias (86% de confirmação do risco de obra paralisada e 36% de confirmação do risco de contratação de empresa de fachada) . Nesse sentido, proponho dar ciência desta auditoria para a Segecex a fim de que avalie a conveniência e a oportunidade de incorporar as tipologias de risco adotadas na seleção de futuros objetos de controle.
Ante o exposto, voto por que o Tribunal adote o Acórdão que ora submeto à deliberação deste Colegiado.
TCU, Sala das Sessões Ministro Luciano Brandão Alves de Souza, em 11 de setembro de 2019.
Ministro BRUNO DANTAS 
Relator